臺灣雲林地方法院交通事件裁定　　　　 95年度交聲字第199號
原處分機關　交通部公路總局嘉義區監理所雲林監理站
異　議　人
即受處分人　甲○○
上列異議人即受處分人因違反道路交通管理處罰條例案件，對於
交通部公路總局嘉義區監理所雲林監理站中華民國95年3 月15日
雲監裁字第裁72-HA0000000號之裁決處分聲明異議，本院裁定如
下：
    主  文
原處分關於「二上開罰鍰逾期不繳納之處分：(一)自95年4 月15日
起易處吊扣駕駛執照3 個月，並限於95年4 月29日前繳送。(二)95
年4 月29日前未繳送駕駛執照者，自95年4 月30日起易處吊銷，
並逕行註銷駕駛執照。(三)駕駛執照吊（註）銷後，自95年4 月30
日起一年內不得重新考領駕駛執照。」部分均撤銷。
前項撤銷部分不罰。
其餘異議駁回。
    理  由
一、原處分意旨略以：異議人即受處分人甲○○於民國94年8 月
    23日上午8 時15分許，駕駛車牌號碼3913-MA 號自用小客車
    ，行經臺中縣烏日鄉生活圈2 號線時，因行經有燈光號誌管
    制之交岔路口闖紅燈，違反道路交通管理處罰條例第53條第
    1 項規定，經舉發單位臺中縣警察局交通隊填製第HA000000
    0 號違反道路交通管理事件通知單舉發，指定應到案日期為
    94年10月12日，異議人未依通知單所載應到案日期繳納罰鍰
    ，乃於95年3 月15日，以雲監裁字第裁72-HA0000000號裁決
    書，依違反道路交通管理事件統一裁罰基準及處理細則第43
    、44、61條規定，裁處罰鍰新臺幣5,400 元，並依第63條第
    1 項記違規點數3 點，罰鍰限於95年4 月14日前繳納，罰鍰
    逾期不繳納之處分：(一)自95年4 月15日起易處吊扣駕駛執照
    3 個月，並限於95年4 月29日前繳送。(二)95年4 月29日前未
    繳送駕駛執照者，自95年4 月30日起易處吊銷，並逕行註銷
    駕駛執照。(三)駕駛執照吊（註）銷後，自95年4 月30日起一
    年內不得重新考領駕駛執照。
二、聲明異議意旨略以：原處分機關交通部公路總局嘉義區監理
    所雲林監理站裁決書雖以寄存送達為之，但並未製作送達通
    知書2 份，1 份黏貼於異議人即受處分人甲○○住所門首，
    1 份交由異議人之鄰居轉交或置於異議人住所適當位置，致
    異議人無從知悉原處分機關之裁決書寄存於虎尾郵局而前往
    領取，致遲未到案繳納罰鍰，導致聯結車職業駕駛執照被註
    銷，原處分機關之送達程序不合法。又原處分機關僅因異議
    人闖紅燈之罰鍰逾期未繳納，即註銷異議人之聯結車職業駕
    駛執照，此1 行政處分顯然違反比例原則，且駕照之核發與
    交通違規罰鍰有無繳納亦無關連性。爰依法聲明異議。
三、按「為使行政行為遵循公正、公開與民主之程序，確保依法
    行政之原則，以保障人民權益，提高行政效能，增進人民對
    行政之信賴，特制定本法。」「本法所稱行政程序，係指行
    政機關作成行政處分、締結行政契約、訂定法規命令與行政
    規則、確定行政計畫、實施行政指導及處理陳情等行為之程
    序。」行政程序法第1 條、第2 條分別定有明文。行政機關
    之行政行為若無特別的排除行政程序法適用之明文規定，自
    應受行政程序法之規範，俾確保依法行政之原則，以保障人
    民權益，提高行政效能，增進人民對行政之信賴。又行政機
    關行使公權力，就特定具體之公法事件所為對外發生法律上
    效果之單方行政行為，皆屬行政處分，不因其用語、形式以
    及是否有後續行為或記載不得聲明不服之文字而有異（司法
    院大法官會議釋字第423 號解釋意旨參照）。是以交通部公
    路總局依據該局之組織條例第8 條規定制定交通部公路總局
    各區監理所組織通則，規範各區監理所組織，因此各區○○
    ○○○道路交通管理處罰條例第92條第3 項規定，所訂定之
    違反道路交通管理事件統一裁罰基準及處理細則，對於違反
    交通規則之裁決，自屬行政處分，亦應受行政程序法之規範
    。次按行政程序法第96條第1 項第6 款規定：行政處分以書
    面為之者，其中應記載事項之一有「表明其為行政處分之意
    旨及不服行政處分之救濟方法、期間及其受理機關。」又觀
    諸違反道路交通管理事件統一裁罰基準及處理細則第45條規
    定：「違反道路交通管理事件，於行為人到案聽候裁決者，
    處罰機關經裁決後，應宣示裁決內容，並將聲明異議期間及
    提出書狀之機關，於宣示時一併告知，且記載於裁決書。違
    反道路交通管理事件，行為人不依規定自動繳納罰鍰，或不
    依通知限期到案，處罰機關逕行裁決者，得不宣示。但應依
    前項規定於裁決書載明應記載事項，並送達受處分人。」此
    規定即與上開行政程序法第96條第1 項第6 款規定之意旨相
    符，且其中更強調「應依前項規定於裁決書載明應記載事項
    ，並送達受處分人。」申言之，行政程序法中所重視之教示
    制度，於違反交通規則之裁決非但亦須為同一之適用，尚且
    須要特別注意遵守，除確保依法行政之原則外，同時俾便人
    民於不服時能依其教示適時提出救濟，以保障人民權益。
四、又違反道路交通管理事件，受處分人於裁決後逾20日未向管
    轄地方法院聲明異議，或其聲明異議經法院裁定確定，而不
    依裁決或裁定繳納罰鍰或不繳送汽車牌照、駕駛執照者，依
    下列規定處理：(1)罰鍰不繳者，如受處分人領有有效之汽車
    牌照、駕駛執照時，得以新臺幣每滿1,000 元罰鍰折算易處
    吊扣汽車牌照、駕駛執照1 個月，不足1,000 元者，以1,00
    0 元計算，但易處吊扣期限不得逾3 個月；受處分人仍不於
    15日限期內繳送汽車牌照、駕駛執照者，吊銷其汽車牌照、
    駕駛執照。(2)經處分吊扣汽車牌照、駕駛執照者，按其吊扣
    期間加倍處分，受處分人仍不於15日限期內繳送汽車牌照或
    駕駛執照者，吊銷其汽車牌照或駕駛執照。(3)經處分吊銷、
    註銷汽車牌照、駕駛執照者，由處罰機關逕行註銷。... ，
    裁處時違反道路交通管理事件統一裁罰基準及處理細則第61
    條第1 項第(1)至(3)款定有明文。亦即須受處分人於裁決後「
    逾20日未向管轄地方法院聲明異議」或「其聲明異議經法院
    裁定確定」，而不依裁決或裁定繳納罰鍰或不繳送汽車牌照
    、駕駛執照者，才可依上開規定處理，且須符合前開要件不
    繳罰鍰，方易處「吊扣」汽車牌照或駕駛執照；受處分人仍
    不於15日限期內繳送汽車牌照、駕駛執照者，才可「吊銷」
    汽車牌照或駕駛執照。惟上開罰鍰不繳之易處「吊扣」或「
    吊銷」，應不得僅以1 紙裁決書上註明罰鍰新臺幣多少，限
    於何時前繳納，逾期不繳納罰款時，自某年某月某日起，易
    處吊扣汽車牌照或駕駛執照，並限於某年某月某日前繳送執
    行，若未於該日前繳送，自某年某月某日起易處吊銷汽車牌
    照或駕駛執照，並逕行註銷汽車牌照或駕駛執照。因行政機
    關為行政處分時，雖可於行政處分上同時預告不履行之法律
    效果，惟此僅係行政處分之「預告行為」，行為人不履行時
    ，行政機關仍應另為1 行政處分，非可依前開預告行為，不
    經通知，逕自為其他易處之處分，允許上開行為，無異允許
    行政處分可以自己默默地進行，此戕害人民權益甚巨，且有
    違行政法裁量不得濫用之原則。換言之，道路交通管理處罰
    條例第65條及前開規定雖有當事人不依限繳送之易處規定，
    但行政機關在執行該條規定，於當事人罰鍰不繳時，應另為
    「吊扣」之行政處分，若行為人仍不於期限內繳送執行時，
    再為一行政處分，易處「吊銷」，應依法如此循序漸進地處
    理，而非為省卻麻煩，可以在同1 行政處分上同時諭知處罰
    鍰，若於期限內不繳，就直接易處吊扣，若仍不繳送，一定
    期限後，就直接易處吊銷，而可不必再通知當事人。
五、再書面之行政處分自送達相對人及已知之利害關係人起；書
  　面以外之行政處分自以其他適當方法通知或使其知悉時起，
    依送達、通知或使知悉之內容對其發生效力，為行政程序法
    第110 條所明定。雖交通部為響應政府推動行政革新、簡化
    作業，而自89年6 月1 日起實施違規一次裁決作業，然確實
    落實依法行政之原則，才能以保障人民權益，增進人民對行
    政之信賴，因此裁罰1 次性即若確有其必要，主管機關仍須
    修法後方可施行，否則前開1 次裁決之合法送達僅1 次，卻
    對異議人產生4 個行政處分，無異讓異議人喪失前開法律所
    規定救濟之權利，不但違反前開行政程序法第96條第1 項第
    6 款、第110 條及違反道路交通管理事件統一裁罰基準及處
    理細則第45條但書之規定，而且與母法（道路交通管理處罰
    條例）授權之目的未盡相符，亦與法律保留原則有違。
六、另受處分人不服道路交通管理處罰條例第8 條主管機關所為
    之處罰，得於接到裁決書之翌日起20日內，向管轄地方法院
    聲明異議，道路交通管理處罰條例第87條第1 項定有明文。
    次按交通法庭認聲明異議不合法律上之程式或其異議權已喪
    失者，應以裁定駁回之，道路交通案件處理辦法第18條前段
    亦設有明文規定。又處理違反道路交通管理事件，有關文書
    送達之程序，準用行政程序法送達之規定，違反道路交通管
    理事件統一裁罰標準及處理細則第5 條亦定有明文。而行政
    程序法中對於文書送達，於應受送達人之住居所、事務所或
    營業所為之。但在行政機關辦公處所或他處會晤應受送達人
    時，得於會晤處所為之。於應送達處所不獲會晤應受送達人
    時，得將文書付與有辨別事理能力之同居人、受僱人或應送
    達處所之接收郵件人員。又送達不能依前2 條規定為之者，
    得將文書寄存送達地之地方自治或警察機關，並作送達通知
    書2 份，1 份黏貼於應受送達人住居所、事務所、營業所或
    其就業處所門首，另1 份交由鄰居轉交或置於該送達處所信
    箱或其他適當位置，以為送達。前項情形，由郵政機關為送
    達者，得將文書寄存於送達地之郵政機關。寄存機關自收受
    寄存文書之日起，應保存3 個月，行政程序法第72條第1 項
    、第73條第1項 、第74條分別定有明文。至於寄存送達後，
    應受送達人實際上是否已收受該寄存之文書，於寄存送達之
    效力不生影響。
七、經查：
    (一)異議人即受處分人甲○○因違反道路交通管理處罰條例，
      經舉發單位臺中縣警察局交通隊填製違反道路交通管理事
      件通知單舉發，由原處分機關於95年3 月15日以雲監裁字
      第裁72-HA0000000號裁決書，寄送至異議人位於雲林縣虎
      尾鎮頂溪里頂溪16號住所，並於95年3 月22日寄存送達虎
      尾郵局等節，有違規查詢報表、該裁決書及雲林監理站送
      達證書影本各1 紙附卷可稽。
    (二)異議人聲明異議內容對於有於94年8 月23日上午8 時15分
      許，駕駛車牌號碼3913-MA 號自用小客車，行經臺中縣烏
      日鄉生活圈2 號線時闖紅燈之事實，均未表示異議，足見
      異議人對於此1 事實並不爭執，是異議人確有於上開時、
      地闖紅燈之行為，應堪認定，先予敘明。
    (三)異議人於94年8 月23日上午8 時15分許，駕駛車牌號碼39
      13-MA 號自用小客車，行經臺中縣烏日鄉生活圈2 號線時
      ，因行經有燈光號誌管制之交岔路口闖紅燈，違反道路交
      通管理處罰條例第53條第1 項規定，經原處分機關以雲監
      裁字第裁72-HA0000000號裁決書，裁處「罰鍰新臺幣5,40
      0 元，並依第63條第1 項記違規點數3 點，罰鍰限於95年
      4 月14日前繳納，罰鍰逾期不繳納之處分：(一)自95年4 月
      15日起易處吊扣駕駛執照3 個月，並限於95年4 月29日前
      繳送。(二)95年4 月29日前未繳送駕駛執照者，自95年4 月
      30日起易處吊銷，並逕行註銷駕駛執照。(三)駕駛執照吊（
      註）銷後，自95年4 月30日起一年內不得重新考領駕駛執
      照」等情，有該裁決書1 紙在卷可參。可見，原處分機關
      係將受處分人違反道路交通管理處罰條例違規之裁決確定
      前之罰鍰與裁決確定後之易處吊扣、註銷等處罰一併告知
      ，惟其裁決之合法送達僅1 次，卻對受處分人產生4 個行
      政處分，無異讓受處分人喪失前開法律所規定救濟之權利
      ，不但違反前開行政程序法第96條第1 項第6 款、第110
      條及違反道路交通管理事件統一裁罰基準及處理細則第45
      條但書之規定，而且與母法（道路交通管理處罰條例）授
      權之目的未盡相符，亦與法律保留原則有違。況原處分機
      關於裁罰確定前亦均無法審酌上開違規舉發單、裁決書是
      否合法送達，或其他違反法律規定、及讓受處分人喪失證
      據保全之機會，此均係原處分機關將裁決確定前之罰鍰與
      裁決確定後之易處吊扣、註銷駕駛執照等處罰之裁決，同
      時記載於裁決書處罰主文欄內之缺失，顯見1 次性裁罰原
      則，顯有違背一般法律之原理原則，妨礙當事人行使憲法
      保障上之訴訟權利。因之，原處分機關所為1 次裁決書之
      合法送達，應僅對受處分人產生屆期繳納罰緩之行政處分
      效力，最後所產生註銷受處分人之駕駛執照，顯係未經授
      權，就缺乏事務權限之事件，作成外觀上具有明顯重大瑕
      疵之行政處分之情形。依據上開說明，原處分機關依雲監
      裁字第裁72-HA0000000號裁決書所為易處逕行註銷受處分
      人駕駛執照之行政處分，應屬自始、當然、確定無效。本
      件受處分人就原處分機關對於「二上開罰鍰逾期不繳納之
      處分：(一)自95年4 月15日起易處吊扣駕駛執照3 個月，並
      限於95年4 月29日前繳送。(二)95年4 月29日前未繳送駕駛
      執照者，自95年4 月30日起易處吊銷，並逕行註銷駕駛執
      照。(三)駕駛執照吊（註）銷後，自95年4 月30日起一年內
      不得重新考領駕駛執照。」之異議部分，其異議為有理由
      ，爰撤銷此部分之處分，另諭知受處分人不罰之裁定。
    (四)又異議人自79年9 月19日起迄今，均設籍於雲林縣虎尾鎮
      頂溪里頂溪16號，有其戶籍謄本1 紙在卷可憑。本件異議
      人並未向監理單位事先陳報送達文書之住址，而本件裁決
      書又由郵政機關為送達，經送達於異議人之上開住所，因
      不獲會晤異議人，亦無法將該裁決書付與有辨別事理能力
      之異議人同居人、受僱人或應送達處所之接收郵件人員，
      經將該裁決書寄存於送達地之郵政機關，且該送達證書上
      已明確載有「作送達通知書2 份，1 份黏貼於應受送達人
      住居所、事務所、營業所或其他就業處所門首，1 份置於
      該受送達處所信箱或其他適當位置，以為送達」字樣，則
      依上開行政程序法規定，本件裁決書自寄存郵局之日即95
      年3 月22日起即已發生合法送達之效力。再本件異議人係
      從事職業聯結車駕駛之人，對於交通法規吊銷駕照之規定
      ，本應相當知悉，其既知有闖紅燈之交通違規行為，對於
      該次交通違規事件通知之相關文件送達本應特別注意，本
      件裁決書既已於95年3 月22日送達至異議人上址住所，且
      自同日起即已發生合法送達之效力，如上所述，異議人空
      言辯稱不知有本件送達，遲至95年12月11日始向原處分機
      關具狀對本件裁決書處分聲明異議，其異議顯已逾道路交
      通管理處罰條例第87條第1 項所定之20日不變期間，其對
      本件裁決書關於「罰鍰新臺幣5,400 元，並依第63條第1
      項記違規點數3 點」部分處分聲明異議不合法律上之程式
      ，且無從補正，揆諸上開規定，自應予以駁回。
八、至異議人辯稱3913-MA 號自用小客車於95年5 月19日驗車時
    ，仍檢驗合格，受委託檢驗車廠電腦資料中並無異議人之聯
    結車職業駕照被註銷記載云云。惟異議人之聯結車職業駕照
    是否遭吊銷與異議人所駕駛之自用小客車是否檢驗合格，本
    屬不相關之2 回事，況車輛辦理檢驗時，雖應繳清該車籍列
    管之違規案件，然因本件已於95年4 月30日逕行註銷駕照而
    處結，且列管於異議人車籍違規歷史檔，3913-MA 號自用小
    客車於95年5 月19日檢驗時，受委託檢驗車廠自未能得知異
    議人駕照遭吊銷之事，併此敘明。
據上論斷，應依道路交通管理處罰條例第87條第2 項、道路交通
案件處理辦法第18條前段、第20條，裁定如主文。
中　　華　　民　　國　　96　　年　　1 　　月　　16　　日
                  交通法庭    法  官  廖淑華
以上正本證明與原本無異。
如不服本裁定，應於裁定送達後5 日內向本院提出抗告狀（須附
繕本）。
                              書記官  張菀純
中　　華　　民　　國　　96　　年　　1 　　月　　18　　日
